臺灣板橋地方法院民事判決　九十二年度訴字第八七八號
　　原　　　告　天○○
　　　　　　　　戌○○
　　　　　　　　酉○○
　　　　　　　　亥○○
　　　　　　　　地○○
　　共　　　同
　　訴訟代理人　蔡明旭律師
　　複　代理人　劉玉津律師
　　被　　　告　未○○　　住臺.
　　訴訟代理人　蔡調彰律師
　　複　代理人　申○○　　住同.
　　參　加　人　冠昱開發實業股份有限公司
　　　　　　　　　　　　　設臺.
　　法定代理人　甲　○　　住同.
　　訴訟代理人　黃虹霞律師
　　被　　　告　壬○○　　住臺.
　　　　　　　　己○○　　住臺.
　　　　　　　　戊○○○　住臺.
　　　　　　　　辛○○　　住臺.
　　　　　　　　午○○　　住臺.
　　　　　　　　宇○○　　住臺.
　　　　　　　　子○○　　住臺.
　　　　　　　　乙○○　　住臺.
　　　　　　　　寅○○　　住臺.
　　　　　　　　巳○○　　住臺.
　　　　　　　　辰○○　　住臺.
　　　　　　　　癸○○　　住臺.
　　　　　　　　丙○○　　住臺.
　　兼　共　同
　　訴訟代理人　卯○○　　住臺.
　　　　　　　　庚○○　　住臺.
　　被　　　告　丑○○　　住臺.
　　　　　　　　丁○○　　住臺.
右當事人間請求拆屋還地等事件，於民國九十三年一月六日言詞辯論終結，本院判決
如左：
    主      文
被告未○○、壬○○、己○○、戊○○○、辛○○、午○○、丙○○、宇○○、子○○、乙○○、寅○○、巳○○、辰○○、癸○○、卯○○、庚○○應將坐落臺北縣新
莊市○○段四二六之一地號如附圖乙案所示四二六─Ａ○○一部分，面積十點五六平
方公尺土地返還原告及共有人全體。
被告未○○、壬○○、己○○、戊○○○、辛○○、午○○、丙○○、宇○○、子○○、乙○○、寅○○、巳○○、辰○○、癸○○、卯○○、庚○○應給付原告每人各
新臺幣貳仟佰玖拾玖元，及被告壬○○、丙○○、乙○○、寅○○、巳○○、辰○○自民國九十二年五月九日起，被告午○○自民國九十二年五月十日起，被告未○○
、子○○、卯○○自民國九十二年五月十三日起，被告己○○、戊○○○、辛○○自
民國九十二年五月二十九日起，被告庚○○、宇○○、癸○○自民國九十二年五月三
十一日起，均至清償日止，按週年利率百分之五計算之利息，並自民國九十二年四月
二十八日起至返還前開土地之日止，按月給付原告依前開土地當年度申報地價年息百
分之零點五，並依面積十點五六平方公尺計算相當於租金之不當得利每人各六分之一
。
原告其餘之訴駁回。
訴訟費用由原告負擔二分之一，餘由被告未○○、壬○○、己○○、戊○○○、辛○○、午○○、丙○○、宇○○、子○○、乙○○、寅○○、巳○○、辰○○、癸○○
、卯○○、庚○○負擔。
參加訴訟費用由參加人負擔。
本判決第一項於原告以新臺幣壹拾伍萬貳仟元供擔保後，得假執行。但被告未○○、
壬○○、己○○、戊○○○、辛○○、午○○、丙○○、宇○○、子○○、乙○○、
寅○○、巳○○、辰○○、癸○○、卯○○、庚○○如以新臺幣肆拾伍萬伍仟壹佰
拾陸元為原告預供擔保，得免為假執行。
本判決第二項於原告各以新臺幣捌佰元供擔保後，得假執行。但被告未○○、壬○○
、己○○、戊○○○、辛○○、午○○、丙○○、宇○○、子○○、乙○○、寅○○
、巳○○、辰○○、癸○○、卯○○、庚○○如以新臺幣貳仟佰玖拾玖元分別為原
告預供擔保，得免為假執行。
原告其餘假執行之聲請駁回。
    事實及理由
壹、程序方面：
一、本件被告丑○○、丁○○經合法通知，未於言詞辯論期日到場，核無民事訴訟法
    第三百八十六條所列各款情形，爰依原告之聲請，由其一造辯論而為判決。
二、按訴狀送達後，原告不得將原訴變更或追加他訴，但被告同意及擴張或減縮應受
    判決事項之聲明者，不在此限。被告於訴之變更或追加無異議，而為本案之言詞
    辯論者，視為同意變更或追加。民事訴訟法第二百五十五條第一項第一款、第三
    款、第二項分別定有明文。本件原告起訴原請求被告將坐落臺北縣新莊市○○段
    四二六之一地號土地（下稱系爭土地）面積二十二點七五平方公尺返還原告，另
    請求被告連帶給付原告新臺幣（下同）五萬一千六百八十八元，及自起訴狀繕本
    送達翌日起至清償日止，按週年利率百分之五計算之利息，並自民國九十二年四
    月二十八日起至返還前開土地之日止，按月連帶給付原告依實際占有面積按當年
    度申報地價年息百分之十計算之損害金，嗣於九十二年六月三日變更其聲明，請
    求被告拆除系爭土地之地上物，將土地返還原告及共有人全體，並請求被告連帶
    給付原告每人各八千六百十四元，及自起訴狀繕本送達翌日起至清償日止，按週
    年利率百分之五計算之利息，暨自九十二年四月二十八日起至返還上開土地之日
    止，按月連帶給付原告依實際占有面積按當年度申報地價年息百分之十計算之損
    害金，其就請求被告拆除系爭土地之地上物部分為訴之追加，就請求返還系爭土
    地予共有人全體部分則為訴之擴張，至賠償金額則為應受判決事項聲明之減縮，
    原告又於同年八月八日減縮其聲明，請求被告將系爭土地如附圖甲案四二六－Ａ
    ○○一所示面積二十一點七八平方公尺部分之地上物拆除，將前述土地返還原告
    及共有人全體，並請求被告連帶給付原告每人八千二百四十七元，及自起訴狀繕
    本送達翌日起至清償日止，按週年利率百分之五計算之利息，暨自九十二年四月
    二十八日起至返還土地之日止，按月連帶給付原告依占有面積按當年度申報地價
    年息百分之十計算之損害金，復於同年九月二十三日追加不當得利之法律關係為
    訴訟標的，被告未○○、壬○○、己○○、戊○○○、辛○○、午○○、丙○○
    、宇○○、子○○、乙○○、寅○○、巳○○、辰○○、癸○○、卯○○、庚○○就原告所為前開訴之追加無異議而為本案言詞辯論，自應視為同意，則原告所
    為訴之變更及追加，核與前揭法條規定均無不符，應予准許，先此敘明。
貳、得心證理由：
一、本件原告主張：被告為坐落臺北縣新莊市○○段四六六地號「冠昱紫金城」（下
    稱系爭建物）之區分所有權人，系爭建物之地下停車場原係由同地段四四七地號
    土地進出，詎被告違法於系爭建物加蓋及改建車道，因而違法使用同地段四四三
    地號之國有水利用地，並無權占用原告與中華民國共有之系爭土地作為其地下停
    車場之車道，面積達二十一點七八平方公尺，更於系爭土地上設立水泥樁柱以排
    除他人之使用，查系爭土地早於六十二年間即自同地段四二六地號土地分割，並
    劃分為住宅區，其上並無公用地役關係存在，原告亦未曾將之提供予參加人合建
    或同意其使用，被告自行變更系爭建物地下停車場原有車道，長期無償使用系爭
    土地，以圖私利，原告收回利用自非權利濫用，又按因故意或過失，不法侵害他
    人之權利者，負損害賠償責任。數人共同不法侵害他人之權利者，連帶負損害賠
    償責任。民法第一百八十四條第一項前段、第一百八十五條第一項前段分別規定
    甚明。被告無權占有系爭土地，侵害原告之所有權，致原告無法利用，自受有相
    當於租金之損害，又系爭土地位於鬧區，交通便利，應以申報地價年息百分之十
    計算損害之金額，而系爭土地於八十九年七月申報地價為每平方公尺一萬一千三
    百六十元，原告茲僅請求自九十年四月二十七日起算之賠償金等語，爰依民法第
    七百六十七條規定，聲明請求被告將系爭土地如附圖甲案所示面積二十一點七八
    平方公尺部分之地上物拆除，將前揭土地返還原告及共有人全體，並依共同侵權
    行為及不當得利之法律關係，求為判決命被告連帶給付原告自九十年四月二十八
    日起至九十二年四月二十七日止兩年間之賠償金各八千二百四十七元，及自起訴
    狀繕本送達翌日起至清償日止，按週年利率百分之五計算之利息，暨自九十二年
    四月二十八日起至返還上開土地之日止，按月連帶給付依占有面積按當年度申報
    地價年息百分之十計算之損害金，並陳明願供擔保，請准宣告假執行。
二、被告未○○辯稱：原告前於七十七年間提供其所有坐落臺北縣新莊市○○段四○
    二、四二六、四二七地號土地予參加人連同同地段四二五、四四六、四四七、四
    四八等地號土地興建包括系爭建物在內之「冠昱紫金城」住宅社區，系爭建物地
    下室原為防空避難室，因受限於同地段四四三地號為國有土地，乃以九十度直角
    設計其出入口，嗣參加人將其述防空避難室改作停車位，且因汽車無法以直角轉
    彎，參加人即於系爭建物完工後，將車道改為由向供社區○○○○地段四二六地
    號土地進出，系爭土地迄八十四年六月三十日始自同地段四二六地號分割，惟仍
    供公眾通行之用，被告未○○於七十九年間向參加人買受系爭建物Ｂ２棟第一、
    二層及地下停車位時，其車道即已如現狀，被告未○○就該車庫經改建致須經由
    原告之土地出入一事，並不知情，且原告十餘年間未曾異議，應認係同意被告通
    行，系爭土地係供公眾通行之畸零地，十餘年來未見原告有何使用計劃，且被告
    僅係通行經過並未有建物占用其上，自不妨礙原告所有權之行使，依民法第七百
    七十三條規定，原告尚不得排除被告之通行，亦不得為妨礙公眾通行之使用，次
    以地下停車場出入通道為房屋使用之必要附屬部分，參加人以系爭土地為地下停
    車場之車道興建系爭建物，乃越界建築，原告任令善意之被告使用而無異議已逾
    十年，依民法第七百九十六條規定，自不得請求移除或變更，至被告於系爭土地
    設置水泥樁柱，旨在維護交通安全，並不影響公眾通行，原告請求拆除，茍發生
    交通意外，誠非兩造所願，末查，本件被告未○○自始不知系爭土地所有權誰屬
    ，其占有乃善意並無過失，依民法第九百五十二條規定，應推定為適法所有之權
    利得為占有物之使用收益，而非不法行為，當不構成侵權行為，況系爭土地為供
    公眾通行之畸零地，原告以申報地價年息百分之十計算相當於租金之損害，亦屬
    過高等語，聲明請求駁回原告之訴及假執行之聲請，如受不利判決，願供擔保免
    為假執行。
三、被告壬○○、卯○○、庚○○、己○○、戊○○○、辛○○、午○○、宇○○、
    子○○、乙○○、寅○○、巳○○、辰○○、癸○○、丙○○則以：被告於七十
    九年間陸續搬入系爭建物時，其地下停車場之出入車道即已如現狀，事後方知該
    車道係遭一樓住戶即被告未○○改建所致，應由改建之人負責，且「冠昱紫金城
    」社區住戶及其他不特定人士皆利用系爭土地通行，成為公眾通行必要之巷道，
    十餘年來未曾中斷，原告亦無異議，足見系爭土地已有公用地役關係存在，原告
    之所有權即應受限，不得違反公眾通行之目的而為使用，自不得請求返還土地，
    而系爭土地為既成巷道，原告收回另作他用顯有困難，反觀被告則須將車庫封閉
    或拆除，非僅出入受阻，甚或影響系爭建物結構，威脅住戶之生命財產安全，衡
    量其利弊得失，原告顯係以損害他人為目的濫用其權利，又被告利用存有公用地
    役關係之系爭土地作為車道通行並非不法侵害他人權利之行為，原告縱有損失，
    亦係因公用地役關係所為之特別犧牲，與被告之通行並無因果關係，況原告之侵
    權行為損害賠償請求權已罹於二年之短期消滅時效及十年之除斥期間，被告亦得
    拒絕給付，況原告於參加人侵占其土地時，未作任何反應，致被告誤信有權使用
    系爭土地，乃與有過失，亦應負責等語，資為抗辯，聲明請求駁回原告之訴，並
    陳明如受不利判決願供擔保免為假執行。
四、被告丑○○、丁○○未於言詞辯論期日到場，惟據其所提準備書狀略以：被告丑
    ○○、丁○○購買系爭建物時已言明不含地下停車位，是並未利用系爭土地進出
    等語，爰請求駁回原告之訴。
五、被告未○○以參加人於本訴訟有利害關係請求告知訴訟，參加人因訴訟之告知為
    輔助被告未○○參加本件訴訟陳稱：據被告未○○所提與參加人簽定之買賣契約
    ，其配置圖與現狀不同，系爭建物地下停車場原設計並非經由系爭土地進出，乃
    被告未○○自行搭蓋違建，將地下室出口改向所致，惟系爭土地仍為空地，被告
    僅作車道使用，並無占有之行為，況其面積僅二十二點七五平方公尺，為無法供
    建築使用之畸零地，被告通行其上於原告並無實質之損害，且系爭土地既已成為
    系爭建物地下停車場之唯一出入口，依民法第七百八十七條袋地通行之規定意旨
    ，原告亦不得請求返還系爭土地，禁止被告通行等語，聲明請求駁回原告之訴關
    於被告未○○部分。
六、本件原告主張：被告為系爭建物之區分所有權人，系爭建物之地下停車場原自臺
    北縣新莊市○○段四四七地號土地出入，經改建後則利用同地段四四三地號國有
    水利用地及原告與中華民國共有之系爭土地作為車道，被告並於系爭土地一側設
    置水泥樁柱等語，業據提出與其所述相符之臺北縣新莊地政事務所土地複丈成果
    圖一件、土地登記謄本二件、照片二幀為證，且為被告所不爭執，自堪信為真實
    。
七、而原告主張：被告無權占有系爭土地應即返還等語，被告則分別以前揭情詞為辯
    ，經查：
  (一)按公用地役關係乃私有土地而具有公共用物性質之法律關係，與民法上地役權之
    概念有間，久為我國法制所承認，既成道路成立公用地役關係，首須為不特定之
    公眾通行所必要，而非僅為通行之便利或省時；其次，於公眾通行之初，土地所
    有權人並無阻止之情事；其三，須經歷之年代久遠而未曾中斷，所謂年代久遠雖
    不必限定其期間，但仍應以時日長久，一般人無復記憶其確實之起始，僅能知其
    梗概（例如始於日據時期、八七水災等）為必要（司法院大法官會議釋字第二五
    五號、第四○○號解釋參照）。而因不特定之公眾通行所必要之既成道路成立公
    用地役關係，土地所有人行使所有權應受限制者，應限於原供公眾通行之既成道
    路部分，難謂因公眾通行之必要而任意變更其位置或擴張其範圍（最高法院八十
    八年度臺上字第二五○號判決意旨參看）。惟此種公共地役關係，係以不特定之
    公眾為對象，其本質上仍係公法關係；得通行公用地役地之人，僅係享受公法上
    之反射利益，非謂其已享有公用地役權，自不得持公用地役權以對抗土地之所有
    權人（最高法院八十九年度臺上字第二五００號判決要旨可資參照）。本院依聲
    請於九十二年七月二日勘驗現場，系爭土地一側為小型巷道，可供機車通行（下
    稱系爭小型巷道），另一側則為臺北縣新莊市○○路一七○巷五弄（下簡稱一七
    ○巷五弄巷道），其巷道寬度足供汽車通行，對照原告所提現場相片及卷附臺北
    縣新莊地政事務所土地複丈成果圖觀之，系爭土地如附圖所示乙案四二六－Ａ○○二部分（即一七○巷五弄巷道之一部），路面繪有用以告示車輛駕駛人禁止臨
    時停車，防止交通阻塞之網狀交通標線（道路交通標誌標線號誌設置規則第一百
    七十三條規定參照），而如附圖乙案四二六－Ａ○○一部分則為一七○巷五弄巷
    道及系爭小型巷道之夾角，即俗稱之三角窗地段，其臨系爭小型巷道一側經設有
    水泥樁柱，防止車輛經由系爭土地進入一七○巷五弄巷道，避免與系爭建物地下
    停車場進出車輛發生碰撞，系爭小型巷道係直接連接一七○巷五弄巷道，除自系
    爭建物地下停車場進出之車輛外，其他行人或車輛並無經由系爭土地如附圖乙案
    所示四二六－Ａ○○一部分通行之必要，是系爭土地存有公用地役關係者，應限
    於如附圖乙案所示四二六－Ａ○○二部分，系爭建物地下停車場原非經由系爭土
    地進出，現狀乃車道經改建所致，為兩造不爭執之事實，揆諸首揭大法官會議解
    釋及最高法院判決要旨，系爭土地如附圖乙案所示四二六－Ａ○○二部分縱為既
    成巷道，而有公用地役關係存在，然四二六－Ａ○○一部分並非往來行人、車輛
    通行必須經過之地，與公用地役關係之要件已有不符，亦不許他人以變更車道之
    方式任意擴張公用地役之範圍，被告以系爭土地存有公用地役關係認原告不得排
    除其通行，尚無所據。
  (二)系爭土地係分割自臺北縣新莊市○○段四二六地號，即八十四年五月一日重測前
    中港厝段五四七之二八地號，依卷附臺灣省臺北縣土地登記簿所示，系爭土地於
    六十五年八月二日經以六五莊登字第一七二三三號分割轉載登記，其登記原因發
    生日期為六十五年七月二十六日，足見系爭土地早於六十五年間即已自同地段四
    二六地號土地分割，被告辯稱：系爭土地係於系爭建物興建完成後始於八十四年
    間分割等語，容有誤會，則參加人於七十七年間興建系爭建物時，系爭土地即已
    分割為獨立之不動產，其原設計之地下停車場亦非經由系爭土地進出，被告並未
    提出其他積極證據足資證明原告曾同意被告或參加人使用系爭土地作為車道，僅
    以原告十餘年間未曾異議之單純沉默，遽指原告已同意其使用，並無可採。
  (三)次按民法第七百八十七條第一項之袋地通行權，以土地因與公路無適宜之聯絡，
    致不能為通常使用者為成立要件。而所謂公路，並不限於國道或省市路○○○○
    道路，凡可供公眾通行之道路均屬之。系爭建物面臨可供汽車通行之一七○巷五
    弄巷道，據被告未○○自認：系爭建物地下室原為防空避難室，因受限於同地度
    段四四三地號為國有土地，乃以九十度直角設計出入口，嗣因參加人將防空避難
    室改作停車位，而汽車無法以直角轉彎，參加人遂於系爭建物完工後將車道改為
    經由系爭土地進出等語，足見系爭建物之地下室原係避開國有之同地段四四三地
    號土地，由一七○巷五弄巷道進出，顯無與供公眾通行之道路無適宜之聯絡之情
    ，自非首開法條規定之袋地，參加人為輔助被告未○○所陳：系爭土地既為系爭
    建物地下停車場之唯一出入口，依民法第七百八十七條袋地通行之規定意旨，原
    告不得請求被告返還等語，要無憑據。
  (四)被告復辯稱：其利用系爭土地作為停車場通道，並未占用其上，妨礙原告之權利
    ，依民法第七百七十三條規定，原告不得排除被告之使用，且原告收回系爭土地
    乃權利濫用等語，然查：系爭土地如附圖乙案所示四二六－Ａ○○一部分，現為
    系爭建物地下停車場車道之延伸，為停放於該停車場之車輛出入必經之地，其上
    如有任何地上物之設置，均將有礙其通行，則原告為避免阻塞系爭建物地下停車
    場車輛之進出，致無法於系爭土地作何利用，其所有權即受有妨礙，被告所辯，
    顯係倒果為因，況系爭建物之地下停車場原非經由系爭土地通行，而係避開更為
    接近之同地段四四三地號國有土地，逕由一七○巷五弄巷道進出，乃因原設計之
    車道為九十度直角不利汽車轉彎，乃於系爭建物興建完成後，將其車道取直，通
    過同地段四四三地號及系爭土地，業如前述，則縱將之回復原狀，亦應無礙於其
    建築結構，否則豈非謂系爭建物原設計時即有結構上之危險，至其原有車道設計
    為直角不利汽車通行之問題，應藉變更地下停車位之配置或以減少停車位之方式
    尋求解決之道，焉有因其建物本身設計不良即任意占用他人土地作為車道通行之
    理，是原告請求返還系爭土地，尚難認係權利濫用。
  (五)按所有人對於無權占有或侵奪其所有物者，得請求返還之。民法第七百六十七條
    前段定有明文。以無權占有為原因，請求返還所有物之訴，被告對原告就其物有
    所有權存在之事實無爭執，而僅以非無權占有為抗辯者，原告於被告無權占有之
    事實，無舉證責任。被告應就其取得占有係有正當權源之事實證明之。如不能證
    明，則應認原告之請求為有理由。（最高法院九十二年度台上字第三一二號判決
    意旨參照）又所謂占有，係指對於物有直接或間接事實上管領之力者而言。經查
    ：
  1.被告丑○○、丁○○辯稱：其並未購買系爭建物之地下停車位，而未利用系爭土
    地進出等語，為原告不爭執之事實，並經其餘被告陳明在卷，自難認被告丑○○
    、丁○○對系爭土地有何直接或間接之事實上管領力，應非占有人甚明。
  2.除被告丑○○、丁○○外，其餘被告係利用系爭土地作為其地下停車場之出入通
    道，並因慮及往來車輛安全，於系爭土地一側設置水泥樁柱，雖無以其他地上物
    現實加以占有，其利用系爭土地作為車道，並防堵其他車輛穿越通行，仍不失為
    直接管領支配系爭土地之行為，參加人陳稱：系爭土地仍為空地，被告以之作為
    車道利用，並非占有等語，實無可採。
  3.次以，被告被告未○○、壬○○、己○○、戊○○○、辛○○、午○○、丙○○
    、宇○○、子○○、乙○○、寅○○、巳○○、辰○○、癸○○、卯○○、庚○○占用系爭土地作為系爭建物地下停車場之車道，且就系爭土地為被告及中華民
    國共有一節亦無爭執，其迄未能就占有之正當權源舉證以實其說，自屬無權占有
    ，此與其占有之初是否知悉系爭土地為他人所有而無占有權源之主觀上認知及該
    車道究係由何人改建無涉，被告亦不得以其占有系爭土地為善意且無過失為由，
    拒絕返還；然承前所述，系爭土地如附圖乙案所示四二六－Ａ○○二部分為既成
    巷道，屬臺北縣新莊市○○路一七○巷五弄巷道路口之一部，並繪有網狀交通標
    線，本即供公眾通行之用，被告未○○、壬○○、己○○、戊○○○、辛○○、
    午○○、丙○○、宇○○、子○○、乙○○、寅○○、巳○○、辰○○、癸○○
    、卯○○、庚○○自其地下停車場通過系爭土地如附圖乙案所示四二六－Ａ○○
    一部分進入前揭編號○○二部分，與一般公眾之通行並無二致，就此部分被告既
    未據為己用，其利用亦未逾公眾通行之範圍，是系爭土地遭被告未○○、壬○○
    、己○○、戊○○○、辛○○、午○○、丙○○、宇○○、子○○、乙○○、寅
    ○○、巳○○、辰○○、癸○○、卯○○、庚○○無權占有作為私用車道者，應
    以如附圖乙案所示四二六－Ａ○○一，面積十點五六平方公尺為限。
  4.又按動產因附合而為不動產之重要成分者，不動產所有人，取得動產所有權。為
    民法第八百十一條所明定。動產附合於不動產，而歸不動產所有人取得動產所有
    權者，須以動產因附合而成為不動產之重要成分為要件，所謂成為不動產之重要
    成分，係指此種結合具有固定性、繼續性，而未成為另一獨立之定著物而言。（
    最高法院八十六年度台上字第七二三號判決意旨參照）系爭建物之住戶於系爭土
    地設置之水泥樁柱，已與系爭土地結合，並具有固定性及繼續性，且非獨立之定
    著物，此經本院勘驗屬實，並有現場拍攝之照片可佐，則該水泥樁柱不論是何人
    設置，均因附合成為系爭土地之重要成分，由原告及其他共有人全體取得所有權
    ，則有權加以處分者，應為原告及其他共有人，被告並無拆除之權能至明，是原
    告請求被告將系爭土地之地上物即前述水泥樁柱拆除，不應准許。
八、按故意或過失，不法侵害他人之權利者，負損害賠償責任。民法第一百八十四條
    第一項前段固有明文。然主張此項損害賠償請求權者，應就行為人主觀上之故意
    或過失負舉證責任。被告未○○、壬○○、己○○、戊○○○、辛○○、午○○
    、丙○○、宇○○、子○○、乙○○、寅○○、巳○○、辰○○、癸○○、卯○○、庚○○占用系爭土地作為私人車道，並無正當之占有權源，其無權占有他人
    土地，固屬不法行為，然以現實生活中，數筆土地間之經界所在每須透過地籍圖
    等圖面以科學方法加以呈現，於現場若未設置界樁或其他標示，欲正確判斷其界
    線誠屬不易，倘被告購買系爭建物之際，其地下停車場之車道即如現狀，以該車
    道占用系爭土地之面積僅十點五六平方公尺，系爭土地復為畸零地，兩側均為巷
    道之狀，衡情一般常人主觀上均有可能認為系爭土地本即其地下停車場車道之一
    部，而為住戶有權使用者，則被告未○○、壬○○、己○○、戊○○○、辛○○
    、午○○、丙○○、宇○○、子○○、乙○○、寅○○、巳○○、辰○○、癸○○、卯○○、庚○○利用系爭土地作為車道使用，究有何故意或過失，未見原告
    舉證證明，原告依共同侵權行為之法律關係，請求被告連帶賠償，尚難准許。
九、惟按無法律上原因而受利益，致他人受損害者，應返還其利益，民法第一百七十
    九條前段定有明文。無權占有他人土地，可獲得相當於租金之利益，為社會通常
    之觀念（最高法院六十一年臺上字第一六九五號判例意旨參照）。系爭土地如附
    圖乙案所示四二六－Ａ○○一部分並無公用地役關係存在，已如前述，被告未○○、壬○○、己○○、戊○○○、辛○○、午○○、丙○○、宇○○、子○○、
    乙○○、寅○○、巳○○、辰○○、癸○○、卯○○、庚○○無權占有作為私人
    車道使用，自受有相當於租金之利益，並致原告受有無法利用該部分土地之損害
    ，且若非渠等將系爭土地作為車道，原告當可本於所有權利用其土地，是被告辯
    稱：原告所受損害乃因其土地存有公用地役關係之特別犧牲，與被告利用系爭土
    地作為車道之行為並無因果關係等語，要無足採。次按租用基地建築房屋之租金
    ，以不超過土地申報結算額年息百分之十為限，此觀土地法第九十七條、第一百
    零五條之規定自明，而上開規定所稱申報年息百分之十為限，乃指租金之最高限
    額而言，並非必須照申報價額年息百分之十計算，尚須斟酌基地及建築物之位置
    ，工商業繁榮之程度，占有人利用基地及建築物之經濟價值及所受利益等因素，
    以為決定，原告主張：系爭土地自八十九年七月起之申報地價為每平方公尺一萬
    一千三百六十元等語，有土地登記謄本附卷足稽，且為被告所不爭執，本院審酌
    ：系爭土地坐落於住宅區，附近有零星之商店，且為俗稱之三角窗黃金地段，此
    有前開勘驗筆錄及現場照片存卷供參，而系爭土地除其中十一點二二平方公尺已
    繪有網狀交通標線為既成道路之一部外，僅餘十一點五三平方公尺可供土地所有
    權人充分利用，其利用方法勢將受有相當之限制，而被告未○○、壬○○、己○○、戊○○○、辛○○、午○○、丙○○、宇○○、子○○、乙○○、寅○○、
    巳○○、辰○○、癸○○、卯○○、庚○○除利用系爭土地作為車道使用外，並
    無其他經濟利益等情，認原告請求按申報地價年息百分之十計算相當於租金之不
    當得利，尚屬過高，應以系爭土地申報地價年息百分之六計算，方為妥適，依此
    計算，被告未○○、壬○○、己○○、戊○○○、辛○○、午○○、丙○○、宇
    ○○、子○○、乙○○、寅○○、巳○○、辰○○、癸○○、卯○○、庚○○應
    幾付原告每人自九十年四月二十八日起至九十二年四月二十七日止兩年間相當於
    租金之不當得利應為二千三百九十九元。【計算式：一一，三六○元×一○．五
    六㎡×六％×二年＝一四，三九五元（元以下四捨五入，下同）。一四，三九五
    元÷六（共有人六人）＝二，三九九元。】
十、綜上所述，被告未○○、壬○○、己○○、戊○○○、辛○○、午○○、丙○○
    、宇○○、子○○、乙○○、寅○○、巳○○、辰○○、癸○○、卯○○、庚○○占有系爭土地如附圖乙案所示四二六－Ａ○○一部分，面積十點五六平方公尺
    ，作為系爭建物地下停車場之出入車道，並無正當權源，應屬無權占有，因而受
    有相當於租金之利益，致原告受有不能利用系爭土地之損害，其相當於租金之不
    當得利並應以系爭土地申報地價年息百分之六計算，方屬公允，從而，原告依民
    法第七百六十七條前段規定，請求被告未○○、壬○○、己○○、戊○○○、辛○○、午○○、丙○○、宇○○、子○○、乙○○、寅○○、巳○○、辰○○、
    癸○○、卯○○、庚○○返還系爭土地如附圖乙案所示四二六－Ａ○○一部分，
    面積十點五六平方公尺予原告及共有人全體，並依不當得利之法律關係請求被告
    未○○、壬○○、己○○、戊○○○、辛○○、午○○、丙○○、宇○○、子○○、乙○○、寅○○、巳○○、辰○○、癸○○、卯○○、庚○○給付原告每人
    各二千三百九十九元，及自起訴狀繕本送達翌日，即被告壬○○、丙○○、乙○○、寅○○、巳○○、辰○○自九十二年五月九日起，被告午○○自九十二年五
    月十日起，被告未○○、子○○、卯○○自九十二年五月十三日起，被告己○○
    、戊○○○、辛○○自九十二年五月二十九日起，被告庚○○、宇○○、癸○○
    自九十二年五月三十一日起，均至清償日止，按週年利率百分之五計算之利息，
    並自九十二年四月二十八日起至返還前開土地之日止，按月給付原告依系爭土地
    當年度申報地價年息百分之零點五（年息百分之六÷十二月），並以面積十點五
    六平方公尺計算相當於租金之不當得利每人各六分之一，為有理由，應予准許，
    逾此部分之請求，則屬無據，應予駁回。
十一、本件原告勝訴部分，兩造分別陳明願供擔保請准宣告假執行或免為假執行，核
      無不合，爰分別酌定相當之擔保金額，予以准許。至原告敗訴部分，其假執行
      之聲請失所附麗，應予駁回。
十二、本件事證已臻明確，兩造其餘攻擊防禦方法，經審酌於判決結果不生影響，爰
      不一一論述，附此敘明。
十三、據上論結，本件原告之訴一部為有理由，一部為無理由，依民事訴訟法第三百
      八十五條第一項前段、第七十九條、第八十五條第一項前段、第八十六條第一
      項前段、第三百九十條第二項、第三百九十二條第二項，判決如主文。
中　　　華　　　民　　　國　　九十三　　年　　　一　　　月　　二十七　　日
                                臺灣板橋地方法院民事第 二 庭
~B審判長法      官  林玫君
~B      法      官  林錫凱
~B      法      官  廖怡貞
右為正本係照原本作成
如對本判決上訴，須於判決送達後廿日內向本院提出上訴狀
中　　　華　　　民　　　國　　九十三　　年　　　一　　　月　　二十七　　日
~B　　　法院書記官  郭南宏
